【裁判字號】    95,再易,98
【裁判日期】    951122
【裁判案由】    履行契約
【裁判全文】
臺灣高等法院臺中分院民事判決          95年度再易字第98號
再審原告    甲○○
再審被告    丙○○
            乙○○
上列當事人間履行契約事件，再審原告對於中華民國95年10月4
日本院95年度上易字第135號確定判決，提起再審之訴，本院不
經言詞辯論，判決如下：
    主      文
再審之訴駁回。
再審訴訟費用由再審原告負擔。
    事實及理由
一、再審原告主張：本件再審被告於前程序起訴主張再審被告丙
    ○○與伊訂定94年2月23日之讓渡書前，原與再審被告乙○
    ○訂有租賃契約書，約定由丙○○以每月新台幣（下同）18
    ,500 元代價（含租金18,000元及電視收費、水電費500元）
    向乙○○承租雲林縣土庫鎮○○路86號房屋（下稱系爭房屋
    ），租期自93年11月15日起至94年11月14日止，並雇用訴外
    人即醫師陳志炎經營和生診所。於94年1月初，丙○○刊登
    診所經營權讓渡廣告，伊知悉後即於94年2月21日付定金3萬
    元，同日由丙○○書立讓渡書（下稱系爭讓渡書），言明已
    受有定金，餘額於94年2月25日付清，並完成負責醫師變更
    手續，伊再於94年2月23日與丙○○訂立讓渡書，約定診所
    讓渡金40萬元（含前開定金），並由伊自94年2月28日起承
    擔給付租金予乙○○之債務。丙○○於訂立讓渡書後，因結
    束診所之經營，遂以20萬元資遣陳志炎，復於94年2月26日
    依約點交系爭房屋。然伊點交後竟失去聯絡，至94年10月止
    仍未給付丙○○讓渡金尾款37萬元，亦未給付乙○○自94年
    3 月份起至94年3月份起至94年10月份止共8個月以每月
    18,000 計算合計144,000元之房屋租金，且本件係因可歸責
    於伊給付不能，致丙○○支付20萬元資遣費予陳志炎而受有
    損害，亦應由伊負賠償責任。丙○○本於讓渡契約之法律關
    係，乙○○本於租賃契約及債務承擔之法律關係，乙○○並
    於前程序第二審為訴之追加（擴張），致前程序第一審判命
    伊應給付丙○○370,000元、乙○○144,000元及均自94年11
    月1日起加計遲延利息，前程序第二審予以維持，駁回伊之
    上訴，並就乙○○追加部分，判命伊應再給付乙○○72,000
    元及自95年4月26日起加計遲延利息，而告確定。惟按民事
    訴訟法第436條（按指修法後第497條）所規定之「就足影響
    於裁判之重要證物漏未斟酌」者，乃指足以影響裁判基礎之
    重要證物，於前訴訟程序已經提出，惟未經確定判決加以斟
    酌，或為忽視當事人聲明之證據不予調查，或係就依聲請或
    依職權調查之證據未為判斷，均屬漏未斟酌，惟需該證物足
    以動搖原確定判決基礎為限。茲將原確定判決就足影響於判
    決之重要證物，漏未斟酌之違法錯誤，臚列於后：94年2月
    23日讓渡書所記載之文字為「94年2月25日需付清全部款
    項新台幣肆拾萬元正，否則讓渡無效，本人不負任何賠償責
    任，陳醫師不得要求任何賠償。」，該約定事項，即是將該
    讓渡書附加以付清全部款項做為生效之要件。故該讓渡書乃
    要等到全部付清款項，始發生效力，否則，雙方當事人均無
    庸負擔任何契約責任，是以，本件讓渡書在性質上為要物之
    法律行為。核對94年2月21日之收據，記載有「否則不退訂
    金」之文字，可見丙○○是附加有交付款項作為讓渡生效之
    要件。而94年2月26日切結書僅是切結屋內之物品保全，從
    所記載「要求給予方便，將大門遙控器給他」，可見當時
    還沒有進行到交付讓渡物品之階段，且從刪除「本人將全部
    鎖都給陳醫師共拾把」之文字，並按指印之情況，可徵當時
    沒有完成讓渡之行為。至於記載「陳醫師尚欠尾款新台幣
    參拾柒萬元整」，並沒有改變原94年2月23日讓渡書要物
    行為之約定，僅是履行期限往後挪而已，是以，在沒有交付
    三十七萬元之情形下，本件讓渡合約尚未發生效力。94年2
    月23日讓渡書所記載「本人負責陳醫師及房東先生的合約
    」，從文義上，僅是協助簽訂租賃契約，並沒有授權簽訂租
    約，在沒有授與代理權，丙○○當不能以甲○○名義與乙○
    ○簽訂契約，再審被告所提出94年2月26日房屋租賃契約書
    應該是屬於無權代理之法律行為，伊不承認該租賃契約。核
    對94年2月23日讓渡書「自簽約日94年2月28日起房租由陳
    醫師支付（與本人讓渡生效日起，房租及三個月房租押金均
    由陳醫師自行負責）。」根據文字，還有一個簽約日為94年
    2月28日，是以，在94年8月28日尚需要簽訂合約，故沒有約
    定由伊承受丙○○對乙○○之租金給付義務。況丙○○於94
    年6月18日向嘉義地檢署所提出之刑事告訴狀（補充），說
    明同址原租約移轉云云，也可以佐證伊沒有承受丙○○給付
    租金之義務。從丙○○與伊間並無約定租金數額及租賃期限
    之重要要素觀之，亦可證明其間意思表示尚未合致。再揆之
    94年2月27日錄音譯文中之對話P3第9行「蘇：．．．陳醫師
    的車牌是幾號，吳醫師是幾號．．．」從丙○○可以知道吳
    醫師車牌幾號，可見吳醫師確實是丙○○所介紹。P3到數第
    1行「蘇: 我在問你啦，如果有別的醫師你要做嗎？」P4第3
    行至第5行「陳：我是沒有負責醫師我沒有辦法。蘇：對阿
    ，所以我覺得你很沒有品，我就可以租起來，我找醫師．．
    ．」等情，足見丙○○對於伊無法擔任負責醫師一事早就很
    清楚。又從P512行至15行「蘇：不然你買起來，你再自己去
    開．．．陳：不用再講，從頭到尾我就強調不可能的事情，
    除非找到負責人，不然我就可能．．．」從丙○○之言語，
    可以推論當時合約尚未發生效力，且伊已清楚表示不願意受
    讓，在法律上應評價為解除（因丙○○介妱冒牌的吳醫師，
    給付不完全，導致合約無法履行）或撤銷（因丙○○傳遞吳
    宗賢具有醫師資格，使甲○○主觀認知錯誤）原先讓渡書之
    意思表示。另P6第15行「蘇：我本來介紹鐘醫師，我跟你介
    紹鐘醫師。」可徵丙○○曾經介紹負責醫師與伊，知悉伊無
    法擔任負責醫師之職務。在95 年2月27日，伊將大門遙控器
    交還丙○○，清楚表示不願意受讓，撤銷或解除該讓渡書之
    後，丙○○竟故意用電話要求張正賢。陳盈吉將玻璃、招牌
    ，載運過來診所（詳見證人陳盈吉、張正賢之證詞），顯見
    該診所還是在丙○○所佔有控制，伊並沒有占有用過該診所
    或任何設備，竟要求伊給付房屋租金或讓渡金，顯然不合理
    ，有違誠信原則等情，為此據以提起本件再審之訴，求為：
    (一)原確定判決廢棄；(二)再審被告前程序之訴駁回之判決。
二、再審被告方面：本件未經言詞辯論，再審被告亦未提出書狀
    ，為聲明及陳述。
三、按不得上訴於第三審之事件，就足以影響於判決結果之重要
    證據漏未斟酌者，依民事訴訟法第497條之規定固得提起再
    審之訴，惟以該證據確足以動搖原確定判決之基礎，而確未
    經斟酌者為限。此所謂發見未經斟酌之證物者，係指該項證
    物在前訴訟程序中即已存在，而當事人不知其存在或不能予
    以使用，現始發現或得使用者而言，苟當事人已依上訴主張
    其事由或已提出證物，而其所主張之事由為二審判決所不採
    者，於再審之訴，再以相同之事由為主張者，即難認為合法
    之再審事由，並為再審之訴無理由之範疇，最高法院48年台
    抗字第157號判例參照）。查，本件再審原告於前程序即已
    提出上揭讓渡書、切結書、台灣嘉義地方法院檢察署刑事告
    訴狀與丙○○、張正賢、陳盈吉等人之錄音及譯文，主張該
    讓渡書因所附全部款項付清始生效之停止條件不成就，而不
    發生效力，切結書只係切結屋內物品之保全，無解讓渡書為
    應付清款項始生效之要物契約之性質，依讓渡書文義，丙○
    ○只負責協助伊簽訂租賃契約，伊未授權其代理簽立租賃契
    約，亦未承受其間之租賃契約，並依上揭錄音可證合約尚未
    發生效力，或已生解除或撤銷意思表示之情事，暨診所房屋
    仍在丙○○占有控制中，伊從無占有使用該診所或設備等事
    由，經前程序二審將之列為爭點，而一一加以調查；探求兩
    造當事人之真意，及為意思之解釋事實之審認結果，認再審
    原告上揭系爭讓渡書因附停止條件而未成就並不生效力之主
    張並無可採，上開切結書乃用以再度確認兩造讓渡書之合意
    ，原讓渡書有關生效要件之約定已因上揭切結書之簽訂而變
    更，而上開錄音內容縱認屬真實，亦僅是證明丙○○曾引介
    吳宗賢予再審原告而已，不能認該讓渡書尚未完成讓渡行為
    並生效之情事或已經再審原告予以解除或撤銷意思表示之事
    實，而乙○○已以存證信函通知再審原告承認依該讓渡書由
    再審原告承擔丙○○租賃契約債務，並已發生效力，縱再審
    原告實際上拒未使用診所房屋，亦無解該租賃物已屬由其占
    有之事實，而為上揭之確定判決，乃就再審原告於前程序所
    提出之上開證物加以斟酌，並為取捨，就其主張為不可採部
    分，並已詳具理由予以說明，並無不加調查判斷及斟酌之情
    事。再審原告從以前程序二審就其上開主張事由未為其有利
    之認定，遂再執為再審之事由任意指摘原確定判決有就上開
    證物漏未斟酌之情事，乃顯然無再審事由，爰不經言詞辯論
    ，逕以判決駁回之。
四、據上論結，本件再審之訴，為顯然無理由，依民事訴訟法第
    502條第2項、第505條、第78條，判決如主文。
中    華    民    國    95    年    11    月    22    日
                    民事第三庭審判長法  官   陳照德
                                    法  官   陳成泉
                                    法  官   朱  樑
以上正本係照原本作成。
不得上訴。
                                    書記官   陳俞豪
中    華    民    國    95    年    11    月    24    日


司法院資訊處製作；財團法人民間司法改革基金會備份。
